---
title: "<span style='font-family: Roboto Slab, serif;'>Como o Spread Bancário Evoluiu no Brasil: De Crises a Recuperações (2011-2025)</span>"
format:
  html:
    embed-resources: true
---

<p style="font-family: Roboto Slab, serif; font-style: italic; color: #888; margin-top: 0px;">

<em>Kailane Karolina Duarte</em> \| Publicado em `r format(Sys.time(), '%d de %B de %Y, %H:%M')`

</p>

```{r}
#| label: load-packages
#| include: false


library(rbcb)
library(plotly)
```

## 📌O que é o Spread Bancário?

O spread bancário representa a **diferença** entre a taxa média de juros cobrada pelos bancos nas novas operações de crédito e o custo de captação dessas instituições. Ou seja, é o “lucro bruto” que os bancos obtêm ao emprestar dinheiro, cobrindo também riscos de inadimplência, impostos e custos operacionais (Banco Central do Brasil, 2024).

## 📈 Análise da Evolução do Spread Bancário no Brasil

Ao longo do período de 2011 a 2025, o spread bancário no Brasil passou por variações que refletem os altos e baixos da economia, as decisões do Banco Central e eventos extraordinários que afetaram o mercado financeiro.

Durante a crise econômica de 2015, o Brasil enfrentou uma recessão profunda, com alta inflação e aumento do risco-país. Isso levou os bancos a elevarem o spread bancário, especialmente para grandes empresas, devido ao aumento da percepção de risco. Segundo o **Valor Econômico**, “o custo do crédito local para as grandes companhias brasileiras subiu de forma rápida e significativa neste início de ano, em meio à percepção dos bancos de que o risco de calote subiu”.

Já em 2020, com a chegada da pandemia de COVID-19, o Banco Central reduziu a taxa Selic para o menor nível da história, 2% ao ano, para tentar estimular a economia. Apesar disso, o spread bancário não caiu proporcionalmente. A **Federação Brasileira de Bancos (Febraban)** destacou que “o peso do custo do crédito no spread é de 40%” e que “grande parte das transações são no parcelado sem juros”, o que aumenta o risco para os emissores de crédito, mantendo o spread elevado mesmo com juros básicos baixos (Valor Econômico).

Em 2022, o Banco Central iniciou um ciclo de aumento da Selic para combater a inflação crescente. Isso resultou em aumento do spread bancário, que atingiu o maior nível desde 2019. O **Valor Econômico** relatou que “o ciclo de aumento da taxa básica de juros e a disposição para tomar mais risco elevaram o prêmio cobrado pelos bancos nos empréstimos - o chamado spread bancário - para o maior patamar em quase três anos”.

No ano seguinte, 2023, houve uma redução nas taxas de juros do crédito rotativo e do cheque especial, refletindo o recuo da Selic e a maior concorrência entre bancos. Dados da **Agência Brasil** indicam que a taxa média de juros cobrada para pessoa física no crédito livre recuou 1,9 ponto percentual em outubro, chegando a 55,4% ao ano.

No entanto, em 2024, o spread bancário para empresas voltou a subir, em função do aumento do risco percebido pelos bancos diante de incertezas econômicas. O **Valor Econômico** informou que “houve aumento de 0,5 ponto na taxa do spread para empresas em 2024 (para 9,2% ao ano), informa o BC”.

Por fim, em 2025, mesmo com os juros finais tendo caído, o spread bancário continuou a subir, segundo o Banco Central. A **Agência Brasil** destacou que “juros finais caem e spread bancário aumenta, diz BC”, o que indica que os bancos estão cobrando mais para compensar o risco e custos operacionais, mesmo com taxas básicas mais baixas.

```{r}
#| label: Evolução do Spread Bancário Médio
#| warning: false
#| echo: false

df <- rbcb::get_series(20783, start_date = "2000-01-01", end_date = Sys.Date()) %>%
  rename(date = date, spread = `20783`)

fig <- plot_ly(
  data = df,
  x = ~date,
  y = ~spread,
  type = 'scatter',
  mode = 'lines',
  line = list(color = 'brown'),
  hoverinfo = 'text',
  text = ~paste('Data:', format(date, "%d/%m/%Y"), '<br>Spread:', round(spread, 2), '%')
) %>%
  layout(
    title = list(
      text = '<b>Evolução do Spread Bancário Médio</b>',
      x = 0.5,
      font = list(color = 'grey', size = 20)
    ),
    xaxis = list(
      title = "Data",
      showgrid = FALSE,
      zeroline = FALSE,
      showline = FALSE,
      showticklabels = TRUE
    ),
    yaxis = list(
      title = "Spread (%)",
      showgrid = FALSE,
      zeroline = FALSE,
      showline = FALSE,
      showticklabels = TRUE
    ),
    plot_bgcolor = 'rgba(0,0,0,0)',
    paper_bgcolor = 'rgba(0,0,0,0)'
  )

fig

```

O spread bancário no Brasil é um termômetro das condições econômicas, da política monetária e do ambiente de risco para os bancos. Ele varia conforme crises, decisões do Banco Central e expectativas do mercado. A análise dos dados entre 2011 e 2025 mostra como o spread responde às mudanças no cenário econômico e financeiro, refletindo tanto o custo do dinheiro quanto o risco assumido pelas instituições financeiras. Entender essa dinâmica é fundamental para consumidores, empresas e formuladores de políticas, pois impacta diretamente o custo do crédito e, consequentemente, a atividade econômica no país.
